臺灣高等法院臺南分院民事裁定
109年度再抗字第10號
再審聲請人  黃淑美  
            黃聖軒  
共同代理人  張名賢律師
上列再審聲請人因與相對人王耀麟間請求損害賠償強制執行聲明
異議事件，再審聲請人對於中華民國109年9月22日本院109年度
抗字第158號確定裁定，提起聲明異議，依法視為聲請再審，本
院裁定如下：
    主  文
再審之聲請駁回。
再審聲請訴訟費用新台幣壹仟元由聲請人負擔。
    理  由
一、按裁定已經確定，而有第496條第1項或第497條之情形者，
    得準用本編之規定，聲請再審;民事訴訟法第507條定有明文
    。次按對於確定之裁定有所不服者，除合於法定再審原因得
    聲請再審外，不容以其他之方法聲明不服，故不服終審裁定
    而未以聲請再審之程序為之者，仍應視其為再審之聲請，而
    依聲請再審程序調查裁判（最高法院101年度台再字第43號
    、104年度台再字第46號等裁定意旨參照）。又按再審之訴
    ，應於30日之不變期間內提起；其期間自判決確定時起算，
    判決於送達前確定者，自送達時起算；其再審之理由發生或
    知悉在後者，均自知悉時起算。又判決於上訴期間屆滿時確
    定。不得上訴之判決，於宣示時確定；不宣示者，於公告時
    確定；民事訴訟法第500條第1項、第2項，第398條第1項前
    段、第2項定有明文。而上開規定依同法第507條規定，於確
    定之裁定均準用之。查，本件再審聲請人前就原審法院109
    年度執事聲字第28號民事確定裁定提起抗告，經本院以109
    年度抗字第158號裁定（下稱原確定裁定）予以駁回，此駁
    回聲請之裁定，因受審級之限制而不得抗告。茲再審聲請人
    對該原確定裁定，於民國(下同) 109年10月5日提出之民事
    再抗告狀所載，係對於本院109年度抗字第158號確定裁定聲
    明不服（見109年度抗字第158號卷第51頁），揆諸首開說明
    ，仍應視其為再審之聲請。因之，本院應依聲請再審之程序
    而為調查裁判。次查，原確定裁定係於109年9月26日送達再
    審聲請人收受而告確定，有送達證書在卷可稽（見同上卷第
    47頁），而其於同年10月5日向本院聲請再審，顯未逾民事
    訴訟法第500條第1項所規定30日之不變期間，合先說明。
二、再審聲請意旨略以：再審相對人在中華郵政股份有限公司土
    庫郵局(下稱土庫郵局)之543,400元存款(下稱系爭存款)，
    經臺灣雲林地方檢察署(下稱雲林地檢署)以原審106年度聲
    扣字第3號號刑事裁定(下稱刑事扣押裁定)予以扣押在案。
    但該扣押效力應不影響伊等持原法院106年度訴字第464號民
    事判決及本院109年度上移調字第32號調解筆錄為執行名義(
    下稱系爭執行名義)，對相對人之系爭存款聲請強制執行以
    行使債權，亦即抵押物雖經檢察官或刑事法院禁止處分之財
    產，仍得進行拍賣變價，並分配給聲請執行之債權人。本件
    雖經原法院民事執行處以109年度司執字第11257號損害賠償
    強制執行事件(下稱系爭執行事件)受理在案，並於109年4月
    13日核發扣押命令(下稱系爭收取命令)，惟土庫郵局以有刑
    事扣押而表示異議，該執行處遂於109年5月18日撤銷系爭收
    取命令(下稱系爭撤銷命令)，即有違誤。但原確定裁定同為
    認定系爭存款業經刑事扣押，而刑案尚未確定，該刑事扣押
    裁定未經撤銷前，執行法院無從實施分配，因此原法院民事
    執行處撤銷系爭收取命令並無不合，其理由顯有如下適用法
    規顯有錯誤之情形：
　　⑴依刑法第38條之3規定及其立法理由、最高法院107年度台
      抗字第445號刑事裁定意旨之實務見解，系爭刑事扣押之
      效力對於因犯罪而得行使之債權自不受影響，原確定裁定
      未慮及犯罪所得之所有權或其他權利，於嗣後沒收裁判確
      定時移轉為國家所有，僅第三人對沒收標的之權利或因犯
      罪而得行使之債權不受影響而已，其適用法規顯有錯誤。
　　⑵原確定裁定未慮及任一債權人取得執行名義即得開始強制
      執行，其他犯罪被害人縱對系爭存款更為主張，僅得依強
      制執行法第31條以下之規定為參與分配而已。原確定裁定
      卻認為伊所持執行名義並未及於全體被害人，若未待檢察
      官依刑事訴訟程序執行即分配予抗告人，不符合平等保障
      全體之原則云云，顯有適用法規之錯誤。
　　⑶依刑事訴訟法第470條第1項、第2項、第471條第1項、第2
      項規定，檢察官執行刑事確定裁判之命令，始與民事執行
      名義具有同一效力，至於為保全犯罪所得沒收之刑事扣押
      ，僅相當於民事保全程序之性質，依強制執行之法理，應
      不具排除民事終局執行之效力，是原確定裁定徒以民事強
      制執行事件債務人之財產，經刑事訴訟程序扣押者，仍應
      俟刑事案件裁判確定後，始得處理云云，亦與上開規定所
      揭櫫之旨趣相違，顯有適用法規之錯誤。
　　綜上，原確定裁定有民事訴訟法第496條第1項第1款之再審
    事由，為此提起本件再審之聲請，聲明求為廢棄原裁定等語
    。
三、按民事訴訟法第496條第1項第1款所謂適用法規顯有錯誤，
    係指法院就認定事實，適用法律有適用法規顯然錯誤之情形
    ；茍事實審法院依卷內所附之證據資料加以取捨、判斷，而
    為事實之認定，縱令其認定事實有漏未斟酌證物或認定事實
    錯誤等情事，亦與適用法規有錯誤之再審事由有間；又所謂
    確定判決適用法規顯有錯誤，係指確定判決所適用之法規顯
    然不合於法律規定，或與司法院現尚有效之大法官會議之解
    釋而言；至於消極的不適用法規之情形雖亦包括在內，惟需
    消極的不適用法規顯然於判決之結果有影響者為限，且亦不
    包括漏未斟酌證據及認定事實錯誤之情形在內（司法院大法
    官會議釋字第177號解釋、最高法院60年度台再字第170號及
    同院63年度台上字第880號判決參照）。
四、經查：
  ㈠再審聲請人主張原確定裁定理由採認「系爭刑事扣押具排除
    民事終局執行之效力，其效力及於因犯罪而得行使之債權，
    且系爭執行名義並未及於全體被害人，若未待檢察官依刑事
    訴訟程序執行即分配予抗告人，不符合平等保障全體之原則
    」等事由，其適用法規顯有錯誤等語。惟原確定裁定引用刑
    法第38條之3第1、2項明定第三人對於沒收標的之權利及被
    害人行使其債權之權利，不應受沒收裁判確定效力影響，惟
    並未使被害人行使其債權之權利，有較其他普通債權人之債
    權優先受清償之權；並參以司法院院解字第3855號解釋：「
    按抵押權人以拍賣抵押物之裁定為執行名義聲請強制執行，
    裁定拍賣抵押物有追及性，其權利行使不受刑事扣押之影響
    ，故在抵押權人聲請強制執行之情形，應可強制執行，惟刑
    事案件尚未終結，刑事扣押保全之債權金額不確定，若有普
    通債權參與分配部分，則無從進行分配，仍應待刑事案件終
    結，始得分配。」，及刑事訴訟法第473條之立法理由：「
    一、依新刑法第38條之3第1、2項規定，經判決諭知沒收之
    財產，雖於裁判確定時移轉為國家所有，但第三人對沒收標
    的之權利不受影響。故沒收物經執行沒收後，犯罪被害人仍
    得本其所有權，依本條規定，聲請執行檢察官發還；又因犯
    罪而得行使請求權之人，如已取得執行名義，亦應許其向執
    行檢察官聲請就沒收物、追徵財產受償，以免犯罪行為人經
    國家執行沒收後，已無清償能力，犯罪被害人因求償無門，
    致產生國家與民爭利之負面印象。」，而認定：「再審聲請
    人之系爭執行名義對系爭存款並無優先受償權，依上說明，
    系爭存款自應俟前揭刑案裁判確定後，經檢察官依刑事訴訟
    法第473條等相關規定處理後，方得續為處理，且原審共同
    被告沈恒毅與程永瑞之間所成立之調解筆錄，並未及於全體
    被害人，有該調解筆錄可按。況前揭刑案猶未確定，刑事扣
    押保全之債權金額不確定，若未待檢察官依前述刑事訴訟程
    序執行即分配予抗告人等，顯失公平，不符合平等保障全體
    之原則。故在系爭刑事扣押裁定未撤銷前，執行法院無從分
    配；執行法院司法事務官撤銷系爭收取命令，於法並無違誤
    。」等情，本院核其認事用法並無不合，已足以判斷說明再
    審聲請人之前揭主張為何不足採之理由，並無不適用法規或
    適用不當之適用法規顯有錯誤之情事。況民事訴訟法第496
    條第1項第1款之適用法規顯有錯誤，係不包含法院就認定事
    實錯誤之情形在內(最高法院63年度台上字第880號判決意旨
    參照)，然原確定裁定認定再審聲請人持系爭執行名義，對
    再審相對人之系爭存款聲請強制執行，經原審法院以系爭執
    行事件受理期間先於109年4月13日核發系爭扣押命令，土庫
    郵局已於109年4月14日具狀陳報依照扣押命令扣押系爭存款
    。雖執行法院於109年5月12日發系爭收取命令准許再審聲請
    人向土庫郵局收取系爭存款，惟土庫郵局即異議表示系爭存
    款業經雲林地檢署106年度他字第481號案件扣押在案，故執
    行法院乃於109年5月18日撤銷系爭收取命令等事實，並無錯
    誤之情事甚明，就此尚與適用法規有錯誤之再審理由有間，
    再審聲請人之主張自不足採。
　㈡再參諸按法院裁判適用法規或解釋法律，係依職權為之，原
    無待當事人提出其他判決以為證據;亦即此乃屬原審法院取
    捨證據認定事實之職權行使範圍。而經本院核閱再審聲請人
    提出之再審理由，其中引用最高法院107年台抗字第445號刑
    事裁定及本院108年度抗字第52號民事裁定以為證據，依上
    開說明乃屬原審法院取捨證據，認定事實之職權行使範圍，
    復無違背社會上一般之經驗法則或無相互矛盾之情形。從而
    ，此部分尚與適用法規有錯誤之再審事由有間，自不足採。
    況上開最高法院刑事裁定意旨以其案情，認「執行法院應函
    請為扣押之機關、刑事案件繫屬之檢察署或法院，或由上開
    機關等依職權或拍定人之聲請，通知地政機關塗銷禁止處分
    登記，俾利拍定後辦理移轉登記，以達保全足收、追徵同時
    兼顧交易安全維護之目的。」，藉此理由而反觀本件經檢察
    官聲請原審法院為106年度聲扣字第3號刑事裁定准許扣押在
    案，地政機關依此為禁止處分登記，此刑事扣押既未經再審
    聲請人聲請法院為准許塗銷之刑事裁定，則再審聲請人依系
    爭收取命令進行收取系爭存款，難謂於法有據。至本院108
    年度抗字第52號民事裁定係指刑事扣押前已登記抵押物，仍
    得聲請對之執行拍賣，與本件收取扣押存款不同，尚難比附
    援引。再審聲請人認原確定裁定就此有適用法規顯有錯誤之
    情形，自有未合。
五、綜上所述，再審聲請人主張原確定裁定有民事訴訟法第496
    條第1項第1款適用法規顯有錯誤之再審事由，向本院聲請再
    審，求將原確定裁定廢棄，並無理由，應予駁回。
六、據上論結，本件再審之聲請為無理由，爰依民事訴訟法第50
    7條、505條、502條第2項、第95條、第78條，裁定如主文。
中　　華　　民　　國　　110 　年　　1 　　月　　21　　日
                  民事第六庭    審判長法　官  吳上康

                                      法　官  張季芬

                                      法　官  王浦傑
上為正本係照原本作成。
不得抗告。
中　　華　　民　　國　　110 　年　　1 　　月　　21　　日

                                      書記官  蔡曉卿